【裁判字號】    89,上訴,101
【裁判日期】    890413
【裁判案由】    偽造有價證券等
【裁判全文】
臺灣高等法院臺南分院刑事判決            八十九年度上訴字第一一號   Ｃ
      上  訴  人
      即自 訴 人  丙  ○  ○.
      上  訴  人
      即  被  告  甲  ○  ○
      選任辯護人  許  哲  嘉
      上  訴  人
      即  被  告  乙  ○  ○
      選任辯護人  李  慧  千  律師
      被      告  丁  ○  ○
右上訴人因被告偽造有價證券等案件，不服臺灣雲林地方法院八十八年度自字第五四
號中華民國八十八年十一月三十日第一審判決，提起上訴，本院判決如左：
      主    文
原判決關於甲○○偽造有價證券及定應執行刑部分均撤銷。
甲○○意圖供行使之用，而偽造有價證券，處有期徒刑年貳月，偽造之倫傑工程有
限公司、乙○○之支票印鑑章各壹枚及附表所示支票各壹紙，均沒收。
其他上訴駁回。
甲○○上訴駁回部分所處之刑與第二項所處之刑，應執行有期徒刑年貳月，偽造之
倫傑工程有限公司、乙○○之支票印鑑章各壹枚及附表所示支票各壹紙，均沒收。
      事    實
一、甲○○除經營自己之事業外，因計畫與乙○○合夥事業，而曾借得乙○○所經營
    倫傑工程有限公司（下稱倫傑公司）之支票簿，俾供調借資金之用，其於民國（
    下同）八十七年五月間之某日，竟未經乙○○之同意，而使不知情之蔡天華為其
    偽刻倫傑公司及乙○○之支票印鑑章各一枚，而接續偽造如附表所示之支票各一
    紙，再先後持交丙○○借取款項。又乙○○因甲○○告知其借用之空白支票簿遺
    失，乃於八十八年五月一日登報刊載含附表所示帳號之支票十五紙遺失，但事後
    查悉甲○○係私自將附表所示之支票交予丙○○以借用款項，而乙○○又不願負
    擔該支票之票據責任，甲○○竟另行起意，與乙○○共同基於未指定犯人誣告之
    犯意聯絡，推由乙○○於同年六月二日向該管雲林縣警察局北港分局警員申報附
    表所示支票遺失，請求偵辦。
二、案經丙○○向臺灣雲林地方法院提起自訴。
      理    由
甲、被告乙○○、甲○○部分：
  一、據上訴人即被告乙○○於原審供承：在警訊時，甲○○向伊說，向伊借的支票
      遺失，叫伊去申報遺失，後來警方通知甲○○到案說明，其均未出面，警方乃
      通知伊前去，伊乃與被告甲○○勾串，由伊向警方辦理支票遺失申報等語不諱
      ，且有剪報、票據掛失止付通知書、遺失票據申報書、掛失止付票據提示人資
      料查報表、附表所示支票影本暨退票理由單、華僑銀行八十八年二月八日（八
      八）北港字第００四號函可稽，是其自白與事實相符。
  二、訊之上訴人即被告甲○○固不否認其向自訴人丙○○借款之事實，惟否認其有
      前開犯行，並辯稱：乙○○交予伊蓋有支票印鑑印文之紙張，供伊刻印，故伊
      發票行為並非違法，四張支票是乙○○開給丙○○押的，是乙○○同意伊刻印
      章把票換回來云云。
  三、按刑事案件之審理係為達犯罪事實有無之真實發現，其與辯論主義範圍下之民
      事訴訟案件，勝訴與否取決於當事人舉證能力之擅長而斷者不同，故刑事案件
      之審理並不當然受民事判決認定事實之拘束，合先敘明。
  四、卷附原審法院北港簡易庭八十八年九月八日八十八年度港簡字第二號判決，以
      被告乙○○授權被告甲○○開具附表編號一所示支票，是應負其票據責任等語
      ，固屬有據。然查，被告乙○○於該案八十八年一月二十五日審理時，雖供稱
      ：系爭票據係由伊開具，但發票日原記載為八十七年十月十日，其後更改為八
      十七年七月三十日乙節，則為伊所不知云云，惟此與該案判決所認定，係被告
      乙○○授權被告甲○○簽發前開支票等情不一，顯然該判決亦不認為被告乙○○此部分之供詞為實在，故不足採信。次查，被告乙○○於前案辯論時，其後
      一再主張未授權被告甲○○簽發系爭支票，亦未同意其擅自刻用印章，復於本
      院指陳：八十三、八十四年間伊有交支票給甲○○使用，印鑑曾也曾交給他，
      八十五年伊將支票帳戶廢掉，印鑑章伊向甲○○拿回來，如果伊有拿條子叫他
      去刻印章，刻出來應一模一樣，但鑑定結果不一樣，如果伊有同意，伊乾脆拿
      印鑑章給他蓋好了，何必叫他去刻等語在卷。而被告甲○○於該案作證時亦陳
      稱：「票是我跟倫傑（按，即倫傑公司）借來開的，倫傑把票拿給我，我自行
      開具面額各一百萬元支票，乙○○叫我自己拿印章去蓋‧‧‧」、「乙○○五
      月份給我支票時，章叫我自己去刻」、「乙○○將個人及公司印鑑章蓋在便條
      紙上，我再拿去刻的，公司章及個人章都是這樣刻的。以前的支票，有時是我
      去他那裡寫完後他蓋，有時是他拿整本支票及印章交給我蓋，因為那時我工廠
      有在做，因我們是好朋友，只有這次是他要將公司及私人章蓋於便條紙上要我
      拿去刻印，‧‧‧」等語，此與被告甲○○在原審另供稱：系爭支票係乙○○
      所交付，其上印文，乃乙○○交予其蓋有印文之紙張，而由其自行刻取相同印
      文之印章後蓋用，但告知有事自負其責，又其向自訴人借款時，並非以被告乙○○之名義，而係以其妻被告丁○○之名義為之等語，互核並無重大歧異。另
      證人蔡天華即系爭支票印章之刻印者於偵查中證稱：如附表所示支票公司章及
      乙○○印鑑章均為伊所刻，但業無印象是否為甲○○以蓋好之圖樣供伊模仿等
      語（見八十八年度偵字第三五０號偵查卷第二十頁背面、第二十一頁），已可
      初見，系爭支票之用印並非被告乙○○所有之原印。又被告乙○○所辯，附表
      所示支票之倫傑公司及伊姓名等之印鑑章，均非伊所蓋，應非不實。
  五、再查，被告乙○○登報刊載支票遺失之時間遠早於其向該管警員申報系爭支票
      遺失，又其登報遺失之票據，為如附表所示帳號支票共十五張，果伊明知被告
      甲○○偽造系爭票據，因其他支票並無本件類似事實，則依一般常理，伊衹要
      申報附表所示支票遺失即可，實毋庸大費周章一次登報十五紙支票全然遺失，
      由此可見，被告乙○○辯稱，伊不知被告甲○○偽造一事，應屬可信。況衡之
      情理，公司或個人之票據信用關係其事業之經營，除有特別事由外，無不嚴予
      控管，亦無隨意交付相關印文予他人濫發票據，而無視遭人偽造疑慮之理，是
      被告甲○○辯稱被告乙○○交付印鑑印文，同意其刻印使用等詞，有悖常情；
      尤以，本件被告甲○○自承前此向被告乙○○借票時，被告乙○○均交予印鑑
      供其蓋印，業如前述，果被告乙○○知悉被告甲○○本件借款，則豈有違背前
      例，特於本件僅提供印文予被告甲○○，而令其自刻印鑑使用之事理。
  六、末查，被告甲○○於八十七年八月十五日，在嘉義市嚴庚辰律師事務所所書立
      ，由嚴庚辰律師代撰之存卷切結書所載：「本人甲○○未經乙○○同意，擅自
      簽發乙○○所經營倫傑工程有限公司為發票人之支票（付款銀行雲林縣北港信
      用合作社）計四張（票據號碼０八八０七二至０八八０七五），並蓋用乙○○
      公司之另一副印章，將上開支票交予丙○○收受，乙○○完全不知情‧‧‧」
      等詞，亦據證人嚴庚辰於八十八年四月十五日檢察官訊問時結證，為被告甲○○在自由意思下所陳，本其真意而為，伊無增刪其意等語可憑，是故，前揭切
      結書內容，應屬真實。此外，自訴人於原審自承本件借款，僅由被告甲○○一
      人出面，並由其持系爭支票至伊住處，要求換回被告乙○○之其他票據等語在
      卷屬實（見一審卷第十九頁背面），此核與被告甲○○於原審八十八年七月十
      六日訊問時所供，並無二致。而勾稽上情，本件被告甲○○向自訴人借款，應
      與被告乙○○無涉。
  七、綜上所陳，被告甲○○之上開辯解，當係臨訟卸責之詞，不足採信。本件事證
      業臻明確，被告乙○○、甲○○之犯行均堪認定。被告甲○○聲請再傳喚自訴
      人到庭說明換票情形乙節，因本件事證已明確，無再予傳喚到庭說明之必要，
      併此敘明。
  八、核被告甲○○偽造系爭支票之行為，係犯刑法第二百零一條第一項意圖供行使
      之用而偽造有價證券罪，其偽造倫傑公司、乙○○印章者，乃犯同法第二百十
      七條第一項之偽造印章罪。又被告甲○○與被告乙○○共同謀議申報右揭支票
      遺失，請求警方偵辦，所為核均犯同法第一百七十一條第一項之未指定犯人而
      向該管公務員誣告罪。被告甲○○於支票上偽造印文，為偽造有價證券之一部
      ，又其行使偽造支票之行為，為主張該票據證券本身之價值，性質上本含有詐
      欺，該低度行為，應為其偽造支票之高度行為所吸收，均不另論罪，自訴人於
      原審稱此部分，尚涉詐欺罪云云，於法自有未洽；而其接續偽造附表所示支票
      ，應評價為一罪；再其使不知情之蔡天華偽刻倫傑公司與乙○○之印章，為間
      接正犯。被告甲○○一行為同時偽造右二印章，同時侵害倫傑公司及乙○○之
      權益，為想像競合犯，應依刑法第五十五條之規定，從重處斷。被告甲○○偽
      造前述印章之犯行，係為製作前揭支票，故所犯二罪間，有方法結果關係，為
      牽連犯，亦應依同法第五十五條之規定，從一情節較重之偽造有價證券罪處斷
      。被告甲○○、乙○○就彼等誣告之行為，事先有合意，並推由被告乙○○為
      之，顯見二人有犯意聯絡及行為分擔，均為共同正犯。又被告甲○○所犯偽造
      有價證券罪與誣告罪間，犯意各別，罪名互殊，應分論併罰。
  九、原審就被告甲○○偽造有價證券部分予論科，固非無見，惟偽造有價證券罪最
      輕本刑為三年以上有期徒刑，屬強制辯護之案件，被告甲○○於原審審理時未
      經選任辯護人，原審審判長竟未指定辯護人為被告甲○○辯護，此部分訴訟程
      序顯然違法。自訴人上訴意旨認被告甲○○偽造有價證券部分量刑過輕，而被
      告上訴意旨仍執陳詞否認其有偽造有價證券之犯行，均指摘原判決此部分之判
      決不當，雖不足採，但原判決既有前開可議之處，應由本院將原判決關於被告
      甲○○偽造有價證券及定應執行刑部分撤銷改判。爰審酌被告甲○○偽造支票
      之金額，及其犯罪動機、目的、手段、素行、智識程度、所生危害、犯罪後態
      度等一切情狀，量處如主文第二項所示之刑；又被告甲○○偽造附表所示之支
      票各一紙，應依刑法第二百零五條之規定，宣告沒收；而其偽造之倫傑公司一
      枚雖未扣案，但無證據證明已經滅失，及扣案之乙○○印章一枚（黑色-見八
      十八年度偵字第三五○號卷第十三頁第七行），則應依同法第二百十九條之規
      定，宣告沒收。又原審就被告乙○○、甲○○誣告部分，依刑法第二十八條、
      第一百七十一條第一項、第四十一條，罰金罰鍰提高標準條例第一條前段、第
      二條，並審酌被告乙○○、甲○○犯罪之動機、目的、手段、素行、智識程度
      、所生危害、犯罪後態度等一切情狀，各量處有期徒刑二月，被告乙○○部分
      並諭知如易科罰金，以三百元折算一日，認事用法及量刑均不當。自訴人上訴
      意旨認被告乙○○、甲○○誣告部分量刑太輕，而被告乙○○、甲○○上訴意
      旨則否認其有誣告犯行，均指摘原判決此部分決不當，為無理由，均應予駁回
      。被告甲○○撤銷改判部分與上訴駁回部分，並定應執行之刑如主文第四項所
      示。
  十、至自訴人於原審指稱被告乙○○、甲○○就該前記切結書部分，涉犯刑法湮滅
      刑事證據罪，彼二人申報支票遺失之行為，為行使使公務員登載不實文書罪云
      云。因上述切結書，並非不實，亦查無有何證據遭湮滅，是其所指無據；又被
      告乙○○並無積極行使其申報支票遺失文件之行為，而其申報時，依法製作之
      筆錄，承辦警員仍有審查真偽之義務，故彼二人亦無使公務員登載不實可言，
      附為敘明。
乙、被告丁○○部分：
  一、自訴意旨另略以：被告丁○○於前述支票背面背書，且參與清償事務之協調等
      節，又被告乙○○借票供被告甲○○向自訴人借款，且於向警局陳報該票據遺
      失後，竟與被告甲○○、丁○○同至嘉義市嚴庚辰律師事務所簽有不實之切結
      書，是認被告丁○○、乙○○均與被告甲○○共同涉有誣告、行使偽造文書及
      詐欺等罪云云。然訊之被告丁○○堅決否認其有前揭犯行，辯稱：伊遭自訴人
      設計，自訴人向伊說她要告乙○○沒有證人，叫伊當證人，伊同意，她就拿系
      支票給伊簽（背書）二張，伊覺得不對未續簽，而且伊也不曉得她為何要告伊
      等語。
  二、按犯罪事實應依證據認定之，無證據不得推定其犯罪事實，刑事訴訟法第一百
      五十四條定有明文。
  三、經查，被告丁○○與本件無涉，業經被告甲○○陳明再三，被告乙○○至警局
      辦理支票遺失一節，亦僅有其與被告甲○○知情，自訴人於原審時且無異詞。
      而右述切結書內容並無可議，已如前述，又自訴人並未提出其他具體事證可供
      查考，法院亦查無其他證據，是自難遽因系爭票據有被告丁○○之背書，即率
      認該背書行為業足資為自訴人指訴犯行之積極證據。質言之，本件不能證明被
      告丁○○確涉有前揭犯行，原審判決諭知被告丁○○無罪，認事用法核無不當
      。自訴人仍執陳詞指摘原審為被告丁○○無罪之判決不當，非有理由，應予駁
      回。
丙、自訴人丙○○經合法傳喚，無正當理由不到庭，不待其陳述而為判決。
據上論斷，應依刑事訴訟法第三百六十九條第一項前段、第三百六十四條、第三百三
十一條第一項後段、第三百四十三條、第二百九十九條第一項前段，刑法第二百零一
條第一項、第二百十七條第一項、第五十五條、第五十一條第五款、第二百零五條、
第二百十九條，罰金罰鍰提高標準條例第一條前段，判決如主文。
中    華    民    國      八十九      年      四      月      十三      日
                                  臺灣高等法院臺南分院刑事第三庭
                                      審判長法官  黃    聰    明
                                            法官  林    勝    木
                                            法官  黃    三    哲
右正本證明與原本無異。
被告甲○○偽造有價證券及被告丁○○行使偽造文書部分如不服本判決，應於判決送
達後出上訴狀後十日內向本院補提理由書（應附繕本)。
                                      法院書記官  陳    淑    貞
中    華    民    國      八十九      年      四      月      十四      日
附錄本案論罪科刑適用之法條：
刑法第一百七十一條第一項：
未指定犯人，而向該管公務員誣告犯罪者，一年以下有期徒刑、拘役或三百元以下罰
金。
第二百零一條：
意圖供行使之用，而偽造、變造公債票、公司股票或其他有價證券者，處三年以上十
年以下有期徒刑，得併科三千元以下罰金。
刑法第二百十七條：
偽造印章、印文或署押，足以生損害於公眾或他人者，處三年以下有期徒刑。
附表：
┌──┬──────┬────┬────┬───┬──────┬────┐
│    │            │        │        │支  票│            │票面金額│
│編號│ 發 票 人   │發 票 日│帳   號 │      │付 款 人    │        │
│    │            │        │        │號  碼│            │（元）  │
├──┼──────┼────┼────┼───┼──────┼────┤
│一  │倫傑工程有限│87.07.30│0000000 │088072│雲林縣北港鎮│0000000 │
│    │公司、乙○○│        │        │      │信用合作社  │        │
├──┼──────┼────┼────┼───┼──────┼────┤
│二  │倫傑工程有限│87.08.30│0000000 │088073│雲林縣北港鎮│0000000 │
│    │公司、乙○○│        │        │      │信用合作社  │        │
├──┼──────┼────┼────┼───┼──────┼────┤
│三  │倫傑工程有限│87.09.30│0000000 │088074│雲林縣北港鎮│0000000 │
│    │公司、乙○○│        │        │      │信用合作社  │        │
├──┼──────┼────┼────┼───┼──────┼────┤
│四  │倫傑工程有限│87.10.30│0000000 │088075│雲林縣北港鎮│0000000 │
│    │公司、乙○○│        │        │      │信用合作社  │        │
└──┴──────┴────┴────┴───┴──────┴────┘


司法院資訊處製作；財團法人民間司法改革基金會備份。
